【裁判字號】    97,易緝,22
【裁判日期】    971016
【裁判案由】    恐嚇取財等
【裁判全文】
臺灣宜蘭地方法院刑事判決              97年度易緝字第22號
公  訴  人  臺灣宜蘭地方法院檢察署檢察官
被      告  甲○○
上列被告因恐嚇取財等案件，經檢察官提起公訴（95年度偵字第
1701號），本院判決如下：
    主  文
甲○○犯留滯建築物罪，處有期徒刑貳月，如易科罰金，以銀元
佰元即新台幣玖佰元折算壹日，減為有期徒刑壹月，如易科罰
金，以銀元佰元即新台幣玖佰元折算壹日；又犯強制未遂罪，
處有期徒刑月，如易科罰金，以銀元佰元即新台幣玖佰元折
算壹日，減為有期徒刑壹月又拾伍日，如易科罰金，以銀元佰
元即新台幣玖佰元折算壹日；又犯恐嚇取財罪，處有期徒刑陸月
，如易科罰金，以銀元佰元即新台幣玖佰元折算壹日，減為有
期徒刑月，如易科罰金，以銀元佰元即新台幣玖佰元折算壹
日；又犯恐嚇危害安全罪，處有期徒刑肆月，如易科罰金，以銀
元佰元即新台幣玖佰元折算壹日，減為有期徒刑貳月，如易科
罰金，以銀元佰元即新台幣玖佰元折算壹日。應執行有期徒刑
柒月又拾伍日，如易科罰金，以銀元佰元即新台幣玖佰元折算
壹日。
    事  實
一、甲○○自民國94年12月28日起，迄於95年3月14日17時止，
    居住於乙○○所經營址設宜蘭縣宜蘭市○○路○段176號之
    「保時捷911檳榔攤」內，於95年3月10日經乙○○以檳榔攤
    結束營業為由，要求其離去，詎甲○○仍無故留滯於該檳榔
    攤內。
二、甲○○為要求乙○○將上開檳榔攤經營權轉讓與伊，於95年
    3 月13日上午9時許，甲○○、乙○○在上開檳榔攤內發生
    爭執，甲○○要求乙○○簽署檳榔攤之讓渡書，為乙○○拒
    絕後，乙○○即離開檳榔攤欲駕駛自用小客車離去。詎甲○
    ○為使乙○○簽署讓渡書，竟基於使人行無義務之事之犯意
    ，而強拉乙○○胸口，致乙○○受有左前胸抓傷（5X4CM）
    之傷害，惟仍遭乙○○掙脫後駕車離去。甲○○於返回檳榔
    攤後，因氣憤難耐，於同日上午10時許於檳榔攤店員林佩璇
    欲離去時，竟基於恐嚇取財之犯意，對林佩璇恫嚇稱：如果
    要把店內營業額新台幣（下同）3,600元帶走，就很難出這
    個門等語，致林佩璇心生畏懼，而將檳榔攤營業額3,600元
    交付甲○○。
三、甲○○於95年3月14日晚間10時許，撥打乙○○之行動電話
    ，適為乙○○之妻康竹君所接聽。甲○○基於恐嚇之犯意，
    於電話中對康竹君恫嚇稱：必須將檳榔攤讓給伊，否則要拿
    出之前在夜市那一套，讓伊在夜市無法做生意等語，致康竹
    君心生畏懼。
四、案經乙○○訴由宜蘭縣警察局及宜蘭縣警察局宜蘭分局報請
    臺灣宜蘭地方法院檢察署檢察官偵查起訴。
    理  由
甲、程序部分：
一、按「於第一審辯論終結前，得就與本案相牽連之犯罪或本罪
    之誣告罪，追加起訴。」、「追加起訴，得於審判期日以言
    詞為之。」本件被告關於犯罪事實三所載犯行，業經檢察官
    於96年5月14日審判期日追加起訴（參見96年度易字29號卷
    第94頁96年5月14日審判筆錄），本院自得併予審理，合先
    敘明。
乙、實體部分：
一、訊據被告甲○○於警、偵訊及本院審理中，固坦承自94年11
    月28日起至95年3月14日下午5時許即居住在「保時捷911檳
    榔攤」內，於95年3月13日上午與告訴人乙○○在檳榔攤內
    因檳榔攤經營權發生爭執，告訴人離去時曾將告訴人攔下，
    再於返回檳榔攤後，自檳榔攤店員林佩璇處取得當日營業額
    等情不諱，惟矢口否認有侵入住宅、強制、恐嚇取財、恐嚇
    等犯行，並辯稱：伊雖無以現金入股，但當初伊幫告訴人父
    親處理債務糾紛，用部分的報酬來入股，檳榔攤從94年12月
    28日開張，伊有時沒有回家就住在檳榔攤裡，告訴人從來都
    沒有要求伊離開，之後告訴人已經要將檳榔攤給伊，叫伊跟
    屋主賴民川講租賃之事，由於檳榔攤已轉給伊，林佩璇不是
    伊的員工，林佩璇要將營業額3,600元拿走，伊只是跟她說
    檳榔攤已經是伊的，不能把錢拿走，後來林佩璇就走了云云
    。經查：
  (一)告訴人於本院審理中，就其於94年11月28日向賴秉燊（原名
    賴民川）頂讓上開檳榔攤營業後，被告入住該檳榔攤之情形
    ，於本院審理中結證稱：伊跟賴民川定契約頂讓當天，被告
    說要幫伊整理檳榔攤，而被告也沒有地方住，所以伊同意被
    告住進去，後來被告身上沒有錢，也找不到地方住，就一直
    住下去，被告住了一個禮拜，伊有婉轉的告訴被告，請被告
    自己找房子，在95年1月份過年前的時候，伊請被告回家過
    年，被告還是住在檳榔攤，伊都是以委婉的方式請被告離開
    ，但之後也想不出何辦法趕被告走，所以95年3月10日，伊
    以檳榔攤生意不好，要結束檳榔攤為理由，請被告搬出去，
    並把鑰匙交還給伊，當時被告不願意，還是繼續住在檳榔攤
    ，伊沒有辦法，就在3月13日開業，請小姐過去上班等語（
    參見本院96年度易字第29號卷第40、44頁96年3月30日審判
    筆錄），告訴人於審理中即明確證述被告自94年11月28 日
    檳榔攤經營之初，雖經告訴人同意居住於檳榔攤內，告訴人
    於95年3月10日以前，雖以婉轉方式，請被告另外尋找居住
    處所或回家過年方式，欲使被告離開檳榔攤，惟均無法達其
    目的後，始於95年3月10日以檳榔攤結束營業為理由，明確
    要求被告搬離檳榔攤及交還鑰匙，惟遭被告拒絕離去等情。
    被告雖辯稱並無提出現金與告訴人合夥，但以伊幫告訴人父
    親處理債務糾紛，處理債務之部分報酬與告訴人合夥共同經
    營檳榔攤云云，關於被告此部分辯解，未據被告提出具體相
    關證據以實其說。且本件告訴人以20萬元頂讓金及每月親自
    給付租金1萬元向賴民川頂讓上開檳榔攤，業據證人賴秉燊
    於本院審理中證述在卷（參見本院96年度易字第29號卷第88
    至90頁96年5月14日審判筆錄），並有告訴人與證人賴秉燊
    簽訂之租賃契約書1份在卷可佐（警刑偵二字第09500000956
    號卷第43至45頁）。再佐以證人林勝隆於警訊中證稱：伊賣
    給保時捷檳榔攤共15次，固定於星期二、六自己前去送貨，
    乙○○如果在場就由他付現金，乙○○沒有在場就由小姐或
    甲○○簽收，下一次送貨時再結算前次貨款，貨款則由在場
    小姐或甲○○付帳等語（參見警刑偵二字第09500000956號
    卷第30頁95年3月13日警訊筆錄）。綜以證人賴秉燊、林勝
    隆前開證述，關於頂讓檳榔攤所付之頂讓金與租金，均由告
    訴人所給付，且於檳榔攤營業時，購入檳榔之貨款亦由告訴
    人當場給付證人林勝隆，如告訴人不在場時，被告亦不能直
    接提取檳榔攤內現金直接給付，仍須待結算後於下次證人林
    勝隆送貨時再予給付貨款，此與檳榔攤店員給付貨款程序相
    同，顯見被告並無管理檳榔攤之權利。另證人林武雄所稱經
    由被告告知因替告訴人父親催討債務，被告對告訴人有二十
    幾萬元報酬等語（參見本院96年度易字第29號卷第51頁96年
    3月30日審判筆錄），與證人吳郡峰所稱被告自稱為檳榔攤
    合夥人等語（參見本院96年度易字第29號卷第96頁96年5月
    14日審判筆錄），此部分均為被告單方面向證人林武雄、吳
    郡峰所述，均不足為被告有利之認定，是被告辯稱其亦為檳
    榔攤之合夥人，顯與實情不符。
  (二)被告與告訴人於95年3月13日上午，在「保時捷911檳榔攤」
    內，因檳榔攤經營權所生糾紛之過程，告訴人於本院審理中
    證稱：95年3月13日伊趕到檳榔攤，在檳榔攤後面小房間與
    被告理論，被告要伊寫一份無條件讓渡書，伊不想理被告要
    離開，出來正要開車的時候，被告就拉住伊，拉伊衣服跟胸
    口，伊將車子開動就離開，之後去醫院驗傷等語（參見本院
    96年度易字第29號卷第40頁96年3月30日審判筆錄），與證
    人林佩璇於本院審理中證稱：95年3月13日早上上班後，被
    告隨後到，被告問伊為何會在檳榔攤，伊說是乙○○叫伊來
    ，被告叫伊打電話叫乙○○過來，乙○○來了以後，他們就
    在後面的房間講話，講完後乙○○就走了，被告跟伊說不用
    來上班可以走了，然後伊算錢要走，被告叫伊把錢留下來，
    被告說如果堅持要把3,600元拿走，很難走出這個門，當時
    因為害怕，就把錢放著就走等語（參見本院96年度易字第29
    號卷第46至48頁96年3月30日審判筆錄）。關於被告於95 年
    3月13日上午在檳榔攤內要求告訴人簽署讓渡書未果後，於
    告訴人開車離去之際，強拉告訴人胸口欲迫其就範，及隨後
    以言語恐嚇證人林佩璇交付店內營業額3,600元等情，告訴
    人與證人林佩璇均證述明確，且告訴人因此受有左前胸抓傷
    之傷害，有行政院衛生署宜蘭醫院診斷證明書1紙在卷可證
    （警刑偵二字第09500000956號卷第42頁）。而證人林武雄
    於警訊及本院審理中所稱告訴人與被告雖有衝突惟無發生拉
    扯衝突等語（參見警刑偵二字第09500000956號卷第36頁95
    年3月13日訊問筆錄、本院96年度易字第29號卷第49頁96 年
    3月30日審判筆錄），此亦與告訴人所受左前胸抓傷之證據
    不相符合，證人林武雄此部分證詞顯係迴護被告之詞，而不
    足採。
  (三)被告於95年3月13日在檳榔攤內要求告訴人簽署檳榔攤讓渡
    書未果後，再於翌（14）日晚間晚間10時許，撥打電話與告
    訴人之行動電話，為當時告訴人之妻康竹君接聽，於電話中
    對康竹君以言語恫嚇等情，亦據證人康竹君於警、偵訊及本
    院審理中證述在卷（參見警刑偵二字第09500000956號卷第
    25、26頁95年3月21日警訊筆錄、95年度偵字第1701號卷第
    29頁95年12月28日偵訊筆錄、本院96年度易字第29號卷第92
    頁96年5月14日審判筆錄）。以被告前為要求告訴人簽署檳
    榔攤讓渡書，而強拉告訴人，並憤而恐嚇證人林佩璇等情觀
    之，堪認證人康竹君前開證述核與實情相符，足堪採信。
  (四)綜上所述，被告前開所辯顯係卸責之詞，不足採信，其犯行
    堪以認定，應依法論科。
二、被告行為後，刑法業於94年2月2日修正公布，於95年7月1日
    施行。依修正後之刑法第2條第1項規定「行為後法律有變更
    者，適用行為時之法律。但行為後之法律有利於行為人者，
    適用最有利於行為人之法律」。該條係規範行為後法律變更
    所生新舊法比較適用之準據法，其本身無關行為可罰性要件
    之變更，是於刑法修正施行後，應適用該條之規定，為「從
    舊從新」之比較。又該條所稱「法律有變更」，指行為時與
    裁判時之刑罰法律，關於刑罰權規範事項（特別指刑罰權形
    成規範、成罪規範、科刑規範）互有不同內容之規範而言。
    本於統一性及整體性原則，綜其全部罪刑之結果而為比較。
    本件關於新舊法比較適用之說明如下：
  (一)刑法第304條第1項、第305條、第306條第2項、第346條第1
    項均分別定有罰金刑。而上開4罪罰金刑之下限，依修正前
    刑法第33條第5款規定：「主刑之種類如左：五、罰金，一
    元以上。」換算成新台幣為3元，修正後刑法第33條第5款規
    定為：「主刑之種類如下：五、罰金，新台幣一千元以上，
    以百元計算之。」是依修正後刑法第33條第5款規定，就罰
    金刑之下限有所提高。
  (二)修正前刑法第41條第1項前段及罰金罰鍰提高標準條例第2條
    之規定，受有期徒刑6月以下刑之宣告時，易科罰金之折算
    標準，應以銀元3百元折算一日，經換算為新台幣後，應以
    新台幣9百元折算為一日，及同條第2項規定：「併合處罰之
    數罪，均有前項情形，其應執行之刑逾六月者，亦同。」惟
    修正後刑法第41條第1項前段則規定「犯最重本刑為五年以
    下有期徒刑以下之刑之罪，而受六個月以下有期徒刑或拘役
    之宣告者，得以新台幣一千元、二千元或三千元折算一日，
    易科罰金。」，同條第2項規定：「前項規定於數罪併罰，
    其應執行之刑未逾六月者，亦適用之。」，修正後之規定，
    已提高易科罰金之折算標準，與數罪併罰時，於定應執行刑
    逾有期徒刑6月時均不得易科罰金，是比較新舊法之結果，
    新法並非較有利於被告。
  (三)修正前刑法第51條規定：「數罪併罰，分別宣告其罪之刑，
    依左列各款定其應執行者：」其中第5款規定：「宣告多數
    有期徒刑者，於各刑中之最長期以上，各刑合併之刑期以下
    ，定其刑期。但不得逾20年。」惟修正後刑法第51條第5款
    則規定：「宣告多數有期徒刑者，於各刑中之最長期以上，
    各刑合併之刑期以下，定其刑期。但不得逾30年。」比較結
    果，修正後刑法並非較有利於行為人。
  (四)本件綜合上揭新舊刑法比較之結果，並本於統一性及整體性
    原則，關於被告所犯刑法之罪，新修正之刑法並未較有利於
    被告，爰一體適用修正前之刑法。
三、核被告就犯罪事實一所為，係犯刑法第306條第2項侵入住宅
    罪；就犯罪事實二所為，係犯刑法第304條第2項、第1項強
    制未遂罪、同法第346條第1項恐嚇取財罪；就犯罪事實三所
    為，係犯刑法第305條恐嚇罪。再按刑法第304條之強制罪，
    係以強暴、脅迫手段為其要件，如以強暴方式使人行無義務
    之事，若無傷害之故意，而於實施強暴行為之過程中，致被
    害人受有傷害，乃實施強暴之當然結果，不另論傷害罪，本
    件被告為使告訴人簽署檳榔攤讓渡書，而強拉告訴人胸口，
    於拉扯過程中，致告訴人受有左前胸抓傷，則告訴人所受傷
    害為被告實施強暴手段之當然結果，不另論傷害罪。被告為
    迫使告訴人簽署檳榔攤讓渡書而著手實行強暴行為，但未致
    告訴人簽署讓渡書之結果，為未遂犯，依刑法第25條第2項
    減輕其刑。爰審酌被告長期居住他人檳榔攤，於受被害人退
    去之要求時，仍留滯其內，進而為取得檳榔攤經營權，欲以
    強暴方式逼被害人就範，且恐嚇檳榔攤店員交付財物，於犯
    後猶飾詞卸責，依其犯罪之動機、目的、手段、犯罪所生之
    損害，及犯罪後之態度等一切情狀，就其所犯上開4罪分別
    量處如主文所示之刑，以示懲儆。按被告於行為後，中華民
    國九十六年罪犯減刑條例於96年7月4日制定公布，於同月16
    日施行，依該條例第2條第1項第3款規定：「犯罪在中華民
    國九十六年四月二十四日以前者，除本條例另有規定外，依
    下列規定減刑：三、有期徒刑、拘役或罰金，減其刑期或金
    額二分之一。」，被告前開犯行均係於96年4月24日以前所
    犯，復無同條例第3條第1項第15款所列不予減刑之情形，均
    應依該條例減刑之，並定其應執行刑，及諭知易科罰金之折
    算標準。
據上論斷，應依刑事訴訟法第299條第1項前段，刑法第2條第1項
前段、第304條第2項、第1項、第305條、第306條第2項、第346
條第1項、第25條第2項、修正前刑法第41條第1項前段、第2項、
第51條第5款，中華民國九十六年罪犯減刑條例第2條第1項第3款
、第7條、第9條，刑法施行法第1條之1第2項，修正前罰金罰鍰
提高標準條例第2條，現行法規所定貨幣單位折算新台幣條例第2
條，判決如主文。
本案經檢察官郭欣怡到庭執行職務
中    華    民    國    97    年    10    月    16    日
                  刑事第四庭審判長法  官  謝佩玲
                                  法  官  陳嘉年
                                  法  官  辜漢忠
以上正本證明與原本無異。
如不服本判決應於收受本判決後10日內向本院提出上訴書狀，並
應敘述具體理由。若未敘述理由者，應於上訴期間屆滿後20日內
向本院補提理由書狀(均須按他造當事人之人數附繕本)。
                                  書記官  許麗汝
中    華    民    國    97    年    10    月    17    日
附錄本案論罪科刑法條：
刑法第304條
以強暴、脅迫使人行無義務之事或妨害人行使權利者，處3年以
下有期徒刑、拘役或3百元以下罰金。
前項之未遂犯罰之。
刑法第305條
以加害生命、身體、自由、名譽、財產之事，恐嚇他人致生危害
於安全者，處2年以下有期徒刑、拘役或3百元以下罰金。
刑法第306條
無故侵入他人住宅、建築物或附連圍繞之土地或船艦者，處1年
以下有期徒刑、拘役或3百元以下罰金。
無故隱匿其內，或受退去之要求而仍留滯者，亦同。
刑法第346條第1項
意圖為自己或第三人不法之所有，以恐嚇使人將本人或第三人之
物交付者，處6月以上5年以下有期徒刑，得併科1千元以下罰金
。


司法院資訊處製作；財團法人民間司法改革基金會備份。
